臺灣嘉義地方法院刑事判決　　　　　　　 100年度訴字第79號
公　訴　人　臺灣嘉義地方法院檢察署檢察官
被　　　告　呂財源
上列被告因違反稅捐稽徵法等案件，經檢察官聲請以簡易判決處
刑（99年度偵緝字第355號），本院認不宜以簡易判決處刑，改
依通常程序審理，被告於本院行準備程序時就被訴事實為有罪之
陳述，經本院合議庭裁定由受命法官改依簡式審判程序審理，判
決如下：
    主  文
呂財源犯稅捐稽徵法第四十三條第一項之幫助逃漏稅捐罪，處有
期徒刑伍月，如易科罰金，以銀元參佰元即新臺幣玖佰元折算壹
日，減為有期徒刑貳月又拾伍日，如易科罰金，以銀元參佰元即
新臺幣玖佰元折算壹日。緩刑貳年，並應於本判決確定之日起陸
個月內向公庫支付新臺幣陸萬元。
    犯 罪 事 實
一、呂財源係址設嘉義縣太保市後潭里後潭344號1樓「丞鎧工程
    行（登記負責人為楊梅蘭）」之實際負責人，且以製作該工
    程行員工各類所得扣繳暨免扣繳憑單為其業務，為從事業務
    之人；另「丞鎧工程行」則為營利事業所得稅之納稅義務人
    。呂財源明知江振鋒僅於民國93年2月至同年6月間任職於丞
    鎧行，並實際支領新臺幣（下同）5萬元薪資，竟基於為納
    稅義務人丞鎧工程行逃漏營利事業所得稅及行使業務上登載
    不實文書之犯意，於94年間，透過不知情之不詳姓名年籍會
    計，在其業務上作成之93年度丞鎧工程行各類所得扣繳暨免
    扣繳憑單上，虛偽登載江振鋒於93年間支領薪資48萬元，進
    而復持上開登載不實之各類所得扣繳暨免扣繳憑單，據以向
    財政部臺灣省南區國稅局民雄稽徵所行使提出申報93年度營
    利事業所得稅，因而使納稅義務人「丞鎧工程行」之營業成
    本增加，營業所得減少，以此方法逃漏營利事業所得稅107,
    500元，足以生損害於江振鋒及財政部臺灣省南區國稅局民
    雄稽徵所對稅捐管理之正確性。
二、案經江振鋒訴請臺灣嘉義地方法院檢察署檢察官偵查起訴。
    理  由
一、本件係經被告於準備程序當庭表示認罪，而經本院裁定以簡
    式審判程序加以審理，則依據刑事訴訟法第273條之2、同法
    第159條第2項之規定，不適用傳聞法則有關限制證據能力之
    相關規定，合先敘明。
二、上開犯罪事實業據被告於本院審理時坦承不諱，核與與告訴
    人江振鋒之指訴情節相符，復有告訴人江振鋒虛報薪工資檢
    舉書、財政部臺灣省南區國稅局民雄稽徵所之江振鋒93年度
    綜合所得稅各類所得資料清單、財政部臺灣省南區國稅局嘉
    義縣分局96年7 月26日南區國稅嘉縣二字第0960012869號函
    暨其檢附之江振鋒之丞鎧行93年度綜合所得稅各類所得扣繳
    暨免扣繳憑單、及該局100年3月14日南區國稅嘉縣一字第10
    00003870號函各1 份在卷足憑，足徵被告之自白與事實相符
    ，本件事證明確，被告上開犯行堪予認定，應依法論科。
三、論罪科刑：
(一)被告行為後，刑法業於94年2月2日修正公布，95年7月1日起
    施行。按行為後法律有變更者，適用行為時之法律，但行為
    後之法律有利於行為人者，適用最有利於行為人之法律，修
    正後刑法第2條第1項定有明文。經查
  1.刑法第55條關於想像競合規定，雖有增列但書「但不得科以
    較輕罪名所定最輕本刑以下之刑」規定，惟僅屬法理明文化
    ，自無庸為新舊法比較（最高法院95年第8次刑事庭會議決
    議參照），應逕適用裁判時有效之規範，即修正後刑法第55
    條之規定。
  2.被告行為後，刑法第33條第5 款關於「罰金：一元以上」之
    規定，修正公布為「罰金：新臺幣一千元以上，以百元計算
    之」，刑法法定本刑中列有罰金刑者，其法定最低度罰金刑
    因之提高，涉及科刑規範變更，自有新舊法比較必要，比較
    結果，以舊法有利於行為人。
(二)按扣繳憑單係由扣繳義務人依所得稅法所製作之單據，為從
    事此製作、登載業務之人業務上作成之文書，其用意在於方
    便稅捐稽徵機關蒐集及掌握課稅資料，以利稅捐之核課，並
    非證明交易事項發生之經過而為造具記帳憑證，或證明處理
    會計事項人員之責任而為記帳所根據之憑證，自難認係商業
    會計法所稱「原始憑證」或「記帳憑證」，如有登載不實，
    足生損害於公眾或他人，應係該當刑法第215 條之罪，且該
    罪屬於身分犯之一種，尚不成立商業會計法第71條填製不實
    會計憑證之罪（最高法院92年度台上字第6116號、91年度台
    上字第7411號判決意旨參照）。另按自然人如實際負責公司
    業務，倘非公司法上之公司負責人，即非轉嫁之對象，縱其
    有參與逃漏稅捐之行為，應另成立同法第43條第1 項之幫助
    逃漏稅捐罪，尚無從依上開規定處罰，最高法院95年度台上
    字第3412號判決參照。
(三)故核被告所為，係犯刑法第216條、第215條之行使業務上登
    載不實文書罪，及稅捐稽徵法第43條第1 項之幫助逃漏稅捐
    罪。被告於業務上登載不實文書後復持以行使，其業務上登
    載不實文書之低度行為應為行使之高度行為所吸收，不另論
    罪。另關於被告上開所犯稅捐基徵法部分，起訴書引用同法
    第41條逃漏稅捐罪求予論科，疏未慮及被告雖係丞鎧工程行
    之實際負責人，然本身並非該規定所示之納稅義務人，非轉
    嫁之對象，故尚有未洽，惟因基本社會事實同一，且被告所
    犯之上開罪名，經本院於審理時予以告知，無礙其防禦權之
    行使，起訴法條應予變更為同法第43條第1 項之幫助逃漏稅
    捐罪。被告利用不知情之不詳姓名年籍會計，在其業務上作
    成之93年度丞鎧工程行各類所得扣繳暨免扣繳憑單上，為不
    實登載，並向財政部臺灣省南區國稅局民雄稽徵所行使提出
    申報93年度營利事業所得稅，為間接正犯。被告均以一行為
    同時觸犯上開2 罪名，為想像競合犯，應從一重之稅捐稽徵
    法第43條第1 項之幫助逃漏稅捐罪處斷。爰審酌被告國中畢
    業之智識程度，其為丞鎧工程行於上開扣繳憑單上虛偽登載
    告訴人江振鋒之薪資支出，藉此幫助丞鎧工程行逃漏應繳之
    營利事業所得稅，直接減少國家之稅收，且有致告訴人因此
    遭到補稅裁罰之虞，所為實有不該，惟念其並無前科，有臺
    灣高等法院被告前案紀錄表1 份附卷可稽，素行尚佳，犯後
    並坦承犯行，態度良好，兼衡其逃漏捐稅之數額等一切情狀
    ，量處如主文所示之刑。又被告行為後，刑法第41條第1 項
    前段易科罰金折算標準之規定，亦經修正，修正前易科罰金
    之折算標準，係以銀元1元以上3元以下折算1 日，依修正前
    罰金罰鍰提高標準條例第2 條（現已廢止）之規定，就其原
    定數額提高為100倍折算1 日，換算成新臺幣，最高係以900
    元折算1 日，上開規定修正後，易科罰金之折算標準則係以
    新臺幣1千元、2千元、3千元折算1日，修正前之規定較有利
    於被告，爰並依修正前之規定諭知易科罰金之折算標準。又
    本案被告犯罪時間，在96年4 月24日以前，合於中華民國九
    十六年罪犯減刑條例第2條第1項第3 款之規定，復無不得減
    刑之例外情形，爰依上開條例減其宣告刑二分之一，並依修
    正前刑法第41條第1 項前段之規定諭知易科罰金之折算標準
    。
(四)又被告前無因故意犯罪受有期徒刑以上刑之宣告之犯罪紀錄
    ，業如前述，其因一時思慮欠週而罹刑章，犯後於本院審理
    中坦承犯行，承諾願意向公庫支付6 萬元，堪認被告已有悔
    悟之意，經此次偵、審及科刑之教訓，當知警惕，信無再犯
    之虞。本院因認以暫不執行為適當，爰依刑法第74條第1 項
    第1款之規定，併予宣告緩刑2年，並命被告於本判決確定之
    日起6個月內向公庫支付6萬元。
四、不另為無罪諭知部分：
(一)公訴意旨另以：被告於94年間，透過不知情之不詳姓名年籍
    會計，將在其業務上作成之前揭93年度丞鎧工程行各類所得
    扣繳暨免扣繳憑單，據以向財政部臺灣省南區國稅局民雄稽
    徵所行使及提出申報營利事業所得稅，使該管公務員將上開
    丞鎧行營業成本增加，營業所得減少之不實資料編列於所掌
    管之登記案卷內及財政部臺灣省南區國稅局民雄稽徵所綜合
    所得稅核定通知書內，足以生損害於財政部臺灣省南區國稅
    局民雄稽徵所對稅捐管理之正確性，因認被告另涉犯刑法第
    214條之使公務員登載不實罪嫌。
(二)刑法第214 條使公務員登載不實罪，須一經他人之申報，公
    務員即有登載之義務，並依其所為不實之申報予以登載，始
    能成立。若其所為申報，公務員尚須為實質上審查，以判斷
    其真實與否，始得為一定之記載者，即無從成立該罪。查上
    訴人申報營利事業所得稅後，其稅額之多寡尚須經審核始能
    認定，稅捐稽徵機關承辦之公務員並非徒憑上訴人申報之資
    料即記載於稅捐稽徵資料上而核定其稅額，是上訴人不實之
    申報稅捐行為，除成立前開逃漏稅捐各罪外，尚難另行成立
    刑法第214 條使公務員登載不實罪（最高法院76年度台上字
    第3570號、72年度台上字第852 號判決意旨參照）。查被告
    固於94年間，透過不知情之不詳姓名年籍會計，將前揭93年
    度丞鎧工程行各類所得扣繳暨免扣繳憑單，據以向財政部臺
    灣省南區國稅局民雄稽徵所提出申報營利事業所得稅，然稅
    捐稽徵機關之公務員仍應實質審查正確之稅額，是被告前揭
    申報不實之行為，即難以使公務員登載不實罪相繩。此外，
    復查無其他積極證據足資認定被告涉有上開犯行，本應為無
    罪之諭知，惟因公訴意旨認此與被告前揭刑法第216 條、第
    215 條之行使業務上登載不實文書罪犯行具修正前刑法第55
    條之牽連犯裁判上一罪關係，爰不另為無罪之諭知。
據上論斷，應依刑事訴訟法第273條之1第1項、第299條第1 項前
段、第300條，稅捐稽徵法第43條第1項，刑法第2條第1項前段、
第11條前段、第216條、第215條、第55條、第41條第1 項前段（
修正前）、第74條第1項第1款、第2項第4款、刑法施行法第1條
之1第1項、第2項前段，修正前罰金罰鍰提高標準條例第2條，現
行法規所定貨幣單位折算新臺幣條例第2 條，中華民國九十六年
罪犯減刑條例第2條第1項第3款、第7條、第9條，判決如主文。
本案經檢察官邱美英到庭執行職務。
中    華    民    國    100    年    3    月    31    日
              刑事第五庭    法  官  啟夫
以上正本證明與原本無異。
如不服本判決應於收受判決後10日內向本院提出上訴書狀，並應
敘述具體理由；其未敘述上訴理由者，應於上訴期間屆滿後20日
內向本院補提理由書（均須按他造當事人之人數附繕本）「切勿
逕送上級法院」。告訴人或被害人如對於本判決不服者，應具備
理由請求檢察官上訴，其上訴期間之計算係以檢察官收受判決正
本之日期為準。
中    華    民    國   100    年    3     月    31    日
                            書記官   侯麗茹
附錄論罪科刑法條
中華民國刑法第216條
（行使偽造變造或登載不實之文書罪）
行使第 210 條至第 215 條之文書者，依偽造、變造文書或登載
不實事項或使登載不實事項之規定處斷。
中華民國刑法第215條
（業務上文書登載不實罪）
從事業務之人，明知為不實之事項，而登載於其業務上作成之文
書，足以生損害於公眾或他人者，處 3 年以下有期徒刑、拘役
或 5 百元以下罰金。
稅捐稽徵法第43條
（教唆或幫助逃漏稅捐等之處罰）
教唆或幫助犯第 41 條或第 42 條之罪者，處 3 年以下有期徒
刑、拘役或科新臺幣 6 萬元以下罰金。
稅務人員、執行業務之律師、會計師或其他合法代理人犯前項之
罪者，加重其刑至二分之一。
稅務稽徵人員違反第 33 條規定者，除觸犯刑法者移送法辦外，
處 1 萬元以上 5 萬元以下罰鍰。